【裁判字號】    98,台上,969
【裁判日期】    980226
【裁判案由】    違反毒品危害防制條例
【裁判全文】
最高法院刑事判決              九十八年度台上字第九六九號
上  訴  人  台灣高等法院檢察署檢察官
上  訴  人
即  被  告  甲○○
選任辯護人  陳振瑋律師
上  訴  人
即  被  告  乙○○
選任辯護人  梁水源律師
上  訴  人
即  被  告  丙○○
被      告  丁○○
上列上訴人等因被告等違反毒品危害防制條例案件，不服台灣高
等法院中華民國九十七年十一月六日第二審判決（九十六年度上
訴字第四二九四號，起訴案號：台灣板橋地方法院檢察署九十五
年度偵續字第三三七號、九十五年度偵字第二七一三四、二七一
五六號），提起上訴，本院判決如下：
    主  文
原判決關於甲○○、丙○○販賣第一級毒品部分，乙○○、丁○
○販賣第二級毒品有罪部分均撤銷，發回台灣高等法院。
    理  由
本件原判決引用第一審判決記載之事實、證據及理由，認定上訴
人即被告甲○○、丙○○、乙○○、被告丁○○有其事實欄所載
之犯行，因而維持第一審關於甲○○、丙○○共同連續販賣第一
級毒品（甲○○處無期徒刑，褫奪公權終身，丙○○處有期徒刑
八年），乙○○販賣第二級毒品（處有期徒刑七年六月），又共
同販賣第二級毒品（處有期徒刑七年六月），丁○○共同販賣第
二級毒品（處有期徒刑七年二月），並為相關從刑宣告之判決，
駁回檢察官及甲○○、丙○○、乙○○、丁○○在第二審關於有
罪部分之上訴；固非無見。
惟查（一）除刑事訴訟法有特別規定外，已受請求之事項未予判
決，或未受請求之事項予以判決者，其判決當然違背法令，刑事
訴訟法第三百七十九條第十二款定有明文。又檢察官就犯罪事實
一部起訴者，其效力及於全部，係指已起訴之部分與未起訴之部
分均應構成犯罪，且有實質上或裁判上一罪關係者而言；若起訴
之事實不構成犯罪，即與未經起訴之事實不發生實質上或裁判上
一罪之關係，而無起訴之一部效力及於全部之餘地，法院自不得
就未經起訴之部分予以審判。本件起訴書就丙○○犯罪事實部分
係記載丙○○自民國九十四年五月起至九十五年三月止，駕車搭
載甲○○、乙○○連續前往台北縣三重市、蘆洲市等地，以每包
新台幣（下同）一千元之價格，販賣海洛因予陳莉莉多次；自九
十五年二月十日起至同年三月二十日止，連續在台北縣三重市、
蘆洲市等地，以一千元之價格，販賣海洛因予詹朝陽多次等情，
原判決引用第一審判決記載之事實、證據及理由，既認定該部分
不能證明丙○○犯罪，而不另為無罪之諭知（見第一審判決第三
四頁第一八至二八行）。則未經起訴之部分，與已起訴部分，自
無實質上或裁判上一罪關係，原審自不得就未經起訴之部分予以
審判。乃第一審就未經起訴之丙○○連續於九十五年四月十五日
下午五時許，在台北縣三重市忠孝橋旁、蘆洲市海霸王餐廳，販
賣第一級毒品海洛因予不詳姓名年籍之人一次。於同年月十六日
晚上七時許，在台北縣三重市○○路與忠孝路口販賣第一級毒品
海洛因予不詳姓名年籍之人一次部分予以審判（見第一審判決第
三頁第一九至二八行），核有未受請求之事項予以判決之違法。
（二）勘驗應製作筆錄，記載實施之年、月、日及時間、處所並
其他必要之事項，且應命依法在場之人簽名、蓋章或按指印，此
觀刑事訴訟法第四十二條第一項及第四項規定甚明，立法用意係
因勘驗乃法定調查證據方法之一種，其程序必須適法、公正、確
實，故應以筆錄之型式，記載有關事項，並命相關人員簽認，以
杜爭議，並為證明。倘未製作勘驗筆錄，並記載上揭事項及命相
關人員簽名、蓋章或按指印，所踐行之勘驗程序即非適法。第一
審法院就乙○○、丁○○、甲○○、陳莉莉、丙○○五人之警詢
錄音帶加以勘驗聽取內容，製作錄音譯文（見第一審卷一第二一
七至二七○頁、第一審卷二第七五至一三五頁），其中陳莉莉、
丙○○部分僅記載案由、勘驗時間、勘驗標的及勘驗結果，乙○
○、丁○○、甲○○部分，僅記載勘驗標的及勘驗結果，卻未記
載實施勘驗之處所，且無任何在場人員之簽名、蓋章或指印，所
踐行之勘驗程序並不合法，原審辯護人並爭執其證據能力（見原
審卷三第一三二頁）。原判決未予糾正，仍予維持，逕以該勘驗
筆錄作為證據方法而為調查，難認合法。（三）刑事訴訟法第二
百七十九條第一項復規定：「行合議審判之案件，為準備審判起
見，得以庭員一人為受命法官，於審判期日前，使行準備程序，
以處理第二百七十三條第一項、第二百七十四條、第二百七十六
條至第二百七十八條規定之事項。」依上開規定，通常程序之合
議審判案件，受命法官於行準備程序之功能，僅在於開始審判前
應為相當之準備，所得處理之事項，應以同法第二百七十三條第
一項各款及第二百七十四條、第二百七十六至二百七十八條所規
定之事項為限，非但不負責證據之蒐集，更不得從事證據之實質
調查，故就證人之訊問，除有同法第二百七十六條第一項所定「
預料證人不能於審判期日到場者，得於審判期日前訊問」之例外
情形，原則上均應於審判期日行之，俾使證人於審判期日當庭所
行之訊問及交互詰問程序，法院依其言詞陳述語氣及反應等態度
證據，能直接獲取正確之心證，以為證言價值判斷之準據。從而
受命法官於準備程序除有上開例外情形外，並無逕行傳喚並對證
人進行訊問及交互詰問之權限。至前揭刑事訴訟法第二百七十九
條第一項、第二百七十六條第一項規定預料證人不能於審判期日
到場，而受命法官得於審判期日前行準備程序時訊問證人之例外
情形，其所稱「預料證人不能於審判期日到場」之原因，亦必以
有正當理由足以預料證人不能於審判期日到場者，始足當之。然
依卷內資料，第一審於九十六年三月九日及同年四月十九日由受
命法官行準備程序，受命法官竟先後傳喚證人方志原、沈育政、
郭泰言、陳進城、林文欽、朱添福等人到庭，且於該準備程序對
上開證人為實質之訊問調查，且就上開證人究竟如何有預料於審
判期日不能到場之具體事由，並未載明於筆錄（見第一審卷一第
二七九至第三○○頁、第一審卷二第一八一至一八六頁），顯逾
前揭受命法官職權所得處理事項規定之範圍，第一審所踐行證人
調查證據程序，即非適法，原審未予糾正，仍採上開證人之證言
作為判斷事實之基礎，容有未洽。（四）毒品危害防制條例第十
八條第一項前段規定：查獲之第一、二級毒品及專供製造或施用
第一、二級毒品之器具，不問屬於犯人與否，均沒收銷燬之。故
被告經法院為有罪之科刑判決時，查獲之毒品，與被告本案所犯
並經法院諭知有罪者若全然無關，固不得於該有罪判決之主刑下
宣告沒收；至若查獲之毒品，與被告被訴之本案非全然無關，法
院自應於主刑下宣告沒收。第一審判決就警員於九十五年十一月
十七日晚上七時許，在乙○○住處查獲丁○○，所扣得之甲基安
非他命（毛重13.05公克，因鑑驗使用0.011公克，驗後剩餘毛重
共13.039公克），於理由說明：該等毒品雖係丁○○向乙○○購
入，惟該等毒品既已由乙○○售予丁○○，又非丁○○販入以待
販售之用，自難認與本件乙○○、丁○○之上開販賣毒品（第一
審判決誤載為海洛因）犯行相關，故不予宣告沒收等語（見第一
審判決第三三頁第二十至二五行）。然該等毒品原審既認定係丁
○○向乙○○購入而被查獲，倘若屬實，能否謂與乙○○、丁○
○被訴之本案非全然無關，第一審對此未查明釐清，率不予宣告
沒收，亦有判決不適用法則之違誤，原判決未予糾正，亦有違失
。（五）判決不問其為如何之種類，均須敘述理由，所謂理由，
即說明判決主文所由構成之根據，如未為記載，或主文與事實不
相符合，或記載前後抵觸，或一部不載理由，或主文與理由衝突
，均為判決不載理由，或所載理由矛盾，其判決當然違背法令。
第一審就乙○○販賣第二級毒品部分，於犯罪事實二記載：乙○
○基於販賣第二級毒品甲基安非他命之犯意，於九十五年十一月
十一、十二日，在台北縣三重市○○路○段八號四樓之一租屋處
，以每包一千元之價格，販賣甲基安非他命六包予丁○○一次，
另與丁○○共同基於販賣第二級毒品甲基安非他命之犯意聯絡，
於九十五年十月二十八日，由乙○○將甲基安非他命加以分裝成
小包，聯絡買主後，再由丁○○至乙○○租屋處拿取已分裝完成
之小包甲基安非他命，至台北縣三重市○○路與忠孝路口附近，
以每包一千元之價格，販賣甲基安非他命予葉隆華（綽號「豬尾
」）一次等情，倘若無訛，則乙○○單獨販賣第二級毒品予丁○
○之所得應為六千元，與丁○○共同販賣第二級毒品予葉隆華之
所得應為一千元，惟第一審判決主文就乙○○宣告沒收犯罪所得
部分，前者宣告沒收一千元（引用第一審附表三編號四所示），
後者則宣告沒收六千元（引用第一審附表三編號五所示），主文
與事實之記載不相符合，亦有理由矛盾之違法。原判決未予糾正
，仍予維持，同有違失。（六）毒品危害防制條例第十九條第一
項固規定「犯第四條至第九條、第十二條、第十三條或第十四條
第一項、第二項之罪者，其供犯罪所用或因犯罪所得之財物，均
沒收之，如全部或一部不能沒收時，追徵其價額或以其財產抵償
之」。但共同正犯之犯罪所得為現款時，因係合併計算，且於全
部或一部不能沒收時，以其財產抵償之，為避免執行時發生重複
沒收、抵償之情形，故各共同正犯之間係採連帶沒收主義，於裁
判時應諭知連帶沒收。第一審就甲○○、丙○○共同販賣第一級
毒品部分，乙○○、丁○○共同販賣第二級毒品部分，分別成立
共同正犯，但對於共同販賣毒品所得之部分，並未採連帶沒收主
義，分別諭知連帶沒收、抵償，亦有違誤。原判決未予糾正，同
有違失。（七）第一審判決理由先說明丙○○係於甲○○、乙○
○聯絡買賣第一級毒品海洛因後，與甲○○、乙○○共同前往交
易，僅參與二次，次數不多；其所為對於他人及國家社會侵害之
程度尚非到達十分嚴重之地步，所生危害與查獲販賣毒品數量達
數公斤以上相較，顯然有別而無從比擬，丙○○之犯罪情節與毒
品危害防制條例第四條第一項死刑或無期徒刑之法定本刑相較，
縱對之科以最低度法定刑猶嫌過重，在客觀上以一般國民生活經
驗法則為之檢驗，實屬情輕法重，當足引起一般人之同情，認丙
○○所為，顯有堪資憫恕之處，爰就丙○○販賣第一級毒品海洛
因部分，依刑法第五十九條規定酌量減輕其刑等語（見第一審判
決第三十頁第三至十七行）。惟卻又敘述爰審酌丙○○正值青、
壯年，竟不思循正當途徑獲取財物，且有施用毒品之前科或曾經
觀察勒戒，應明知毒品對身心戕害甚鉅，且為政府嚴令禁止流通
之違禁物，僅為貪慾圖利，遽為販賣毒品海洛因犯行，不僅法治
觀念淡薄，也嚴重戕害國人健康，犯後復矢口否認販賣海洛因命
犯行，態度均差，毫無悔意等一切情狀，量處如主文所示之刑等
語（見第一審判決第三一頁第十九至二六行），前後犯罪情狀說
法不一。未敘明丙○○究竟有何特殊之犯罪原因與環境，在客觀
上足以引起一般同情，而有可憫恕之情狀，即認情輕法重而酌減
其刑，有判決理由不備之違法。原判決未予糾正，仍予維持，同
有違失。（八）依毒品危害防制條例第十九條第一項前段規定，
宣告沒收者，以屬於被告所有之供犯罪所用或因犯罪所得之物為
限。行動電話服務須以晶片卡（即SIM 卡）為使用介面，因此電
信公司於出租行動電話門號予消費者使用時，即同時附帶提供晶
片卡給消費者作為門號使用之介面，故電信公司接受消費者申辦
門號並將該門號開通上線時，該晶片卡之所有權是否移轉於消費
者，抑或仍保留於電信公司，端視其簽訂之服務契約內容如何約
定，非可一概謂晶片卡（即SIM 卡）必仍保留於電信公司。第一
審判決理由欄論述：扣案之門號0000000000、0000000000、0000
000000、0000000000號行動電話各一支（均不含SIM卡，因SIM卡
乃電信公司出租予客戶使用，自非屬使用者所有），另扣案之門
號0000000000、0000000000號行動電話各一支（均不含SIM 卡，
因SIM 卡乃電信公司出租予客戶使用，自非屬使用者所有），故
就SIM 卡部分未併予宣告沒收（第一審判決第三二頁第十二至十
三行、第三三頁第四、五行）等語。然並未說明其認定所憑之證
據，已屬判決理由失據。況SI M卡所有權之歸屬約定如何，祇須
該電信公司提供上開門號申辦當時之制式服務契約即可判定，並
非不能調查。原審未調查釐清，遽予認定，亦有未洽。原判決未
予糾正，同有違失。以上或為上訴人等上訴意旨所指摘，或為本
院得依職權調查之事項，應認原判決關於甲○○、丙○○販賣第
一級毒品部分，乙○○、丁○○販賣第二級毒品有罪部分，有撤
銷發回更審之原因。又原判決不另為諭知無罪部分，基於審判不
可分原則，併予發回。另原判決認乙○○係單獨販賣第二級毒品
予丁○○（見原判決第四頁一二至一五行），此與起訴書所指乙
○○係與陳莉莉共同販賣不同，實情如何？案經發回，併應注意
及此。
據上論結，應依刑事訴訟法第三百九十七條、第四百零一條，判
決如主文。
中    華    民    國  九十八  年    二    月  二十六  日
                      最高法院刑事第二庭
                          審判長法官  莊  登  照
                                法官  黃  一  鑫
                                法官  陳  世  淙
                                法官  許  錦  印
                                法官  張  清  埤
      本件正本證明與原本無異
                                      書  記  官
中    華    民    國  九十八  年    三    月    二    日
                                                      K


司法院資訊處製作；財團法人民間司法改革基金會備份。
